臺灣高等法院高雄分院刑事判決　　　　95年度上訴字第2306號
上　訴　人
即　被　告　乙○○
　　　　　　　　　　號
　　　　　　甲○○
上列二人共同
選任辯護人　張志明律師
上列上訴人因空氣污染防治法案件，不服臺灣高雄地方法院94年
度訴字第4172號中華民國95年11月8 日第一審判決（起訴案號：
臺灣高雄地方法院檢察署94年度偵字第16786 號），提起上訴，
本院判決如下：
     主  文
原判決撤銷。
乙○○共同犯空氣污染防制法第五十九條第二項之罪，累犯，處
有期徒刑壹年陸月，扣案之冷煤一氟二氯甲烷（CHFCl2,HCFC-21
）仟貳佰陸拾公斤沒收之。
甲○○共同犯空氣污染防制法第五十九條第二項之罪，處有期徒
刑壹年貳月，扣案之同前項冷煤一氟二氯甲烷（CHFCl2,HCFC-21
）仟貳佰陸拾公斤沒收之。
     事  實
一、乙○○前於民國89年間，因懲治走私條例案件，經本院以90
    年上訴字第1463號判處有期徒刑5 月，嗣經最高法院以91
    年度臺上字第2830號駁回上訴確定，而於91年12月10日執行
    完畢，翌日出監。詎乙○○竟不知悔改，與甲○○共同基於
    輸入一氟二氯甲烷（CHFCl2 ,HCFC-21） 之犯意聯絡，由乙
    ○○擔任高雄市籍「合吉發26號」漁船船長，甲○○擔任該
    船輪機長，於94年3 月12日下午2 時許，由高雄港中和安檢
    所報關出港，竟違反行政院環境保護署92年1 月15日依空氣
    污染防制法第30條第2 項公布之「氟氯烴消費量管理辦法」
    第7 條、第11條規定，未向中央主管機關申請氟氯烴化學物
    質之核配資格，亦未取得核配許可文件，竟擅自於同年月17
    日凌晨4 時許，在興達港外海逾20海浬我國領海以外海域某
    處，以新臺幣（下同）20萬元之代價，向某不知名之船隻，
    購得冷媒即屬氟氯烴化學物質之一氟二氯甲烷約3,260 公斤
    ，而於同日下午6 時許，將該批一氟二氯甲烷隨船運抵高雄
    港中和安檢所報關入港，輸入臺灣地區。嗣於同年月18日中
    午12時45分許，在停放於高雄市小港區小港漁市場內之「合
    吉發26號」漁船上為警當場查獲，並扣得上開冷媒一氟二氯
    甲烷。
二、案經內政部警政署高雄港務警察局移請臺灣高雄地方法院檢
    察署檢察官偵查起訴。
    理  由
一、證據能力之論述：
（一）按被告以外之人對被告犯罪事實，以其見聞而為陳述者，
      即為證人。自應依證人之訊問程序，於偵查中依法具結而
      為陳述始得作為證據，刑事訴訟法第158 條之3 定有明文
      。從而被告乙○○、甲○○與本案偵查中之共同被告吳明
      宏、黃臺興於偵查中，以被告之身份向檢察官所為之陳述
      ，既非以證人身份所為陳述，自不得作為各該本人以外其
      他被告被訴犯罪事實之證據。非可謂共同被告可依被告地
      位而為陳述，進而以被告原非依法應具結之人，無庸具結
      即可作為認定其他被告犯罪之證據。
（二）本判決所引用之被告以外之人，於審判外所為之言詞或書
      面陳述，檢察官、被告2 人及其共同選任辯護人，於本院
      調查證據時，均知悉為傳聞證據，非有特別規定，不得作
      為證據。而均未於本院言詞辯論終結前對此聲明異議，本
      院審酌各該證據之作成及取得並無違法，適當作為證據，
      依刑事訴訟法第159 條之5 第2 項、第1 項，自均有證據
      能力。
二、訊之被告乙○○、甲○○均否認犯行，均辯稱：不知被查獲
    之冷媒係管制物品，其等駕駛「合吉發26號」漁船出海作業
    其間，在東經119 度30分、北緯22度35分附近海域，冷媒管
    破裂，冷媒外漏殆盡，甲○○乃向被告乙○○報告，適有友
    船行經，乃向該船購買冷媒，作為冷凍漁獲所用，並不知所
    購買者為管制物品，因另入購得的冷媒後，冷凍系統不夠冷
    ，返港後，請廠商吳佳成來維修冷凍系統，始知加錯冷媒，
    而將該等冷媒抽入鋼瓶等語。惟查：
（一）被告乙○○係「合吉發26號」漁船船長，被告甲○○係該
      船輪機長。其等於94年3 月12日下午2 時許，駕駛「合吉
      發26號」漁船自高雄港中和安檢所報關出港。自某不知名
      船隻處購得冷媒一氟二氯甲烷總計3,260 公斤。而於同年
      月17日18時許，將上開物品運抵高雄港，由中和安檢所報
      關入港，進入臺灣地區之事實，業據被告乙○○、甲○○
      於警詢、偵訊及原審審理時供認不諱。核與證人黃臺興、
      吳明宏、陳義於警詢時證述之情節相符（見警卷第16-27
      頁），復有機漁船（含船員）進出港檢查表、佳成地磅單
      各1紙、扣押筆錄1份、照片16張、海岸巡防總局南部地區
      巡防局95年1 月26日南局情字第0950001223號函暨雷達航
      機圖、海岸巡防總局南部地區巡防局95年2月22日南局情
      字第0950002910號函各1 份在卷足憑（見警卷37、38、47
      、48、58-61頁，原審卷第28-47頁、79-81 頁）。另有扣
      案之冷媒一氟二氯甲烷總計3,260 公斤足參。此部分事實
      堪可認定。又被告甲○○及該漁船船員陳義、黃臺興、吳
      明宏等人於警詢均陳稱94年3月17日凌晨4時許，本件漁船
      有與另一艘船靠在一起等情無訛（見警卷第11頁背面、17
      頁、22頁、27頁），足見該時點係本件漁船將該等冷媒接
      駁上船之時間。又被告甲○○雖曾於警詢時陳稱：94年3
      月15日晚間7 、8 時許，發覺冷凍系統之冷凍管破裂造成
      冷媒流失，即將此情告知船長即被告乙○○等語，然該冷
      媒若於該時點已流失殆盡，而於同年月17日凌晨始換裝本
      件冷媒一氟二氯甲烷，則船上漁獲早已腐敗，被告2 人所
      稱因冷媒流失而於海上購入本件冷媒一氟二氯甲烷使用，
      顯與經驗法則有違，不足採信。
（二）扣案物品經內政部警政署高雄港務警察局委託工業技術研
      究院環境與安全衛生技術發展中心以試驗項目：CFC 定性
      及純度分析、方法：GC/MS及GC/FID 檢驗結果：為一氟二
      氯甲烷（HCFC-21）99.93%，此有工業技術研究院環境與
      安全衛生技術發展中心94年4月19日分析檢驗報告2紙在卷
      足憑（見警卷第43、44頁）。而一氟二氯甲烷係蒙特婁議
      定書列管之化學物質，亦有行政院環境保護署92年1月3日
      環署空字第0920000859號公告1 份附卷足參（見警卷第78
      、79頁）。是一氟二氯甲烷（CHFCl2,HCF C-21）既係國
      際環保公約管制之易致空氣污染物質，依空氣污染防制法
      第30條第2 項規定，該類物品輸入之許可申請、審查程序
      、廢止、紀錄、申報及其他應遵行事項之管理辦法，由中
      央主管機關會商有關機關定之。行政院環境保護署92年1
      月15日已依空氣污染防制法第30條第2 項公布之「氟氯烴
      消費量管理辦法」，依該辦法第第7 條、第11條規定，應
      先向中央主管機關申請氟氯烴化學物質之核配資格，並取
      得核配許可文件，始得申辦進口屬氟氯烴化學物質之一氟
      二氯甲烷，此亦有該署96年4 月16日環署空字第09600262
      28號函及所附「氟氯烴消費量管理辦法」在卷可按（見本
      院卷第57-62 頁）。則一氟二氯甲烷之輸入須依上開管理
      辦法所定程序始得輸入，應無疑義。而被告等並未經依中
      央主管機關會商有關機關所定之管理辦法中輸入規定辦理
      乙節，亦經被告等供認不諱（見94年7 月14日警詢筆錄）
      。是被告等未依上開管理辦法之規定辦理，即擅自輸入中
      央主管機關公告限制之國際環保公約管制之易致空氣污染
      物質等情，亦堪認定。
（三）按我國海岸巡防總局之岸際雷達偵監最大範圍為20海浬，
      有該局上開95年2 月22日函附圖可按（原審卷第79、80頁
      ），又本件「合吉發26號」漁船於94年3 月17日進港之雷
      達航跡圖，並無當日凌晨4 時左右之雷達航跡，亦有該局
      95年1 月16日上開函文及所附雷達航跡圖可資為憑（見原
      審卷第28-47頁），足見94年3月17日凌晨4時，被告2人在
      該漁船購買接駁上開一氟二氯甲烷之位置，已在岸際雷達
      偵監之範圍即興達港外海20浬外之海域甚明。且依該函附
      圖13所示94年3月17日16時2分37秒之雷達航跡圖顯示，當
      時該漁船之位置約距岸際參考點15.482浬，依據中華民國
      領海及鄰接區法第3 條、第14條及中華民國專屬經濟海域
      及大陸礁層法第2 條規定，該海域並不在我國12浬領海及
      14浬鄰接區範圍內，自仍在我國領海以外，其於同日18時
      許載運上開一氟二氯甲烷至我國高雄港，自屬自我國境外
      輸入該等物品入境之行為，亦屬明確。
（四）被告乙○○於警詢時稱：「合吉發26號」漁船於94年3 月
      17日凌晨4時許，在東經119度30分、北緯22度35分澎湖附
      近海域作業，輪機長即被告甲○○告知冷凍系統因冷媒洩
      漏致冷凍系統無法運轉，經被告甲○○修復後，再向經過
      之不知名鐵殼漁船以20萬元代價購買該批冷媒，灌入冷凍
      系統中使用後返港云云（見94年3月18日、同年7月14日警
      詢筆錄）。而被告甲○○於警詢時則供稱：其於94年3 月
      15日晚間7、8時，發現船上冷凍系統因船艙冷凍管破裂，
      致冷媒外洩，必須補給冷媒；經其進行維修，並告知被告
      乙○○，由被告乙○○聯絡漁船補充流失之冷媒。嗣由被
      告乙○○聯絡到1 艘黑色貨輪，即向該船隻購買冷媒云云
      （見94年3月18日、同年7月14日警詢筆錄）。就被告甲○
      ○何時發現冷凍系統故障；何時告知被告乙○○冷凍系統
      故障問題等情，2 人所述不一。則其等所稱係因冷媒外洩
      ，而向適行經附近海域不知名船隻購買冷媒云云，即有可
      疑。
（五）被告甲○○雖於警詢時稱：「合吉發26號」漁船於94 年3
      月15日晚間7、8時許，因該船冷凍系統的冷凍水管破裂，
      以致冷媒流失，其先以船上預備之修補冷凍管材料暫時修
      補，待返港後再請冷凍師傅前來修理云云。（見94 年7月
      14日警詢筆錄）然查：
   (1)揆諸「合吉發26號」漁船冷凍系統之冷凍管倘有破裂，按
     諸常情，對需以冷凍設備保存漁獲之漁船而言，應係情況
     緊急，被告甲○○理應於發覺後，報告船長乙○○動員船
     員進行安全措施。然證人陳義於警詢時稱：渠僅負責捕魚
     ，時至94年3月17日凌晨4時許返港前，才聽被告甲○○告
     知冷凍系統曾經故障等語（見94年7 月14日警詢筆錄）。
     而證人吳明宏於警詢時亦稱：渠有聽被告甲○○稱「合吉
     發26號」漁船冷凍管破裂，要提早返港修理等語相符（見
     94 年7月14日警詢筆錄）。足見「合吉發26號」漁船上之
     船員皆僅聽聞該漁船冷凍系統之冷凍管破裂乙事，並不未
     親見該冷凍管破裂，亦未協助被告甲○○處理該危機事故
     ，已與常情相違。
   (2)又證人吳佳成於原審審理時證稱：渠經通知到「合吉發26
     號」漁船進行維修時，並未檢視冷凍管，僅查看儲存冷媒
     的桶子是否尚有存量，倘該桶中仍有冷媒，表示冷凍管並
     未破裂。且被告甲○○告知其在外海時已先修復冷凍管，
     渠見冷媒桶內尚有存量，即未加以檢查等語（見原審卷
     115-116 頁），足見證人吳佳成經通知抵達漁船時，並未
     檢視該船隻之冷凍管，則被告甲○○所述，經其暫時修補
     ，待返港後再請冷凍師傅前來修理云云，亦無足取。且一
     般疑似系統管路破損，冷媒外洩時，應先進行系統採漏、
     補漏、抽真空、站空等程序，確定系統沒有遺漏後，才能
     進行冷媒充填等情，業據高雄市冷凍空調技師公會95年7
     月31日（95）高市冷師字第95073101號函暨所附相關資料
     函釋甚明（見原審卷第154 頁）。而依甲○○於本院所稱
     伊發現冷媒外洩殆盡後，係以腳踏車內胎暫時將破漏處包
     覆，並以鐵線綁起來等情（見本院卷第115 頁），被告甲
     ○○發現該漁船上冷媒全部外洩殆盡後，無法進行系統採
     漏、補漏、抽真空、站空等程序，以確定系統沒有遺漏，
     已屬明顯，被告乙○○、甲○○在無法確定冷媒管已完全
     無破漏之前，自無可能花費20萬元之鉅資購入本件冷媒。
     又甲○○於本院審理中亦自承：「（你買的冷媒與你以前
     的冷媒不一樣，你為何不知道？）我不知道，因為沒有儀
     器可以測。」（見本院卷第116 頁），足見被告甲○○知
     悉冷媒之使用各有適用之冷凍系統，並非各種冷媒均適合
     本件漁船上之冷凍系統使用，須以儀器檢測始能辨別冷媒
     種類，則被告2 人既無法確定購得之冷媒是否適用於該漁
     船之冷凍系統，自亦無可能貿然購買。此外，證人吳佳成
     於原審證稱：伊並沒有去看甲○○所說破裂而暫時修復之
     冷凍管，伊看冷媒沒有漏，就沒有檢查等語在卷（已如上
     述），按甲○○若果先以腳踏車內胎包覆之方式暫時修復
     冷凍管破裂處，吳佳成既要先抽取冷凍管內之冷媒，再另
     灌Ｒ22之冷媒，豈有就破裂處不先為檢查之理，此益見被
     告甲○○上開所辯，並非可信。
（六）被告等雖辯稱不知扣案冷媒CFC-R12 係國際環保公約管制
      之易致空氣污染物質云云置辯，然被告2 人並非因所駕漁
      船上冷媒流失而偶向其他船隻購得本件冷媒一氟二氯甲烷
      ，已如前述，則其於外海向其他船隻購買冷媒自無可能係
      一般國內即可購得之冷媒，從而，其等明知本件扣案冷媒
      乃不得任意輸入之一氟二氯甲烷，應無疑問。
（七）綜上所述，被告乙○○、甲○○共同謀議自我國領域以外
      海域私運本案管制物品入境臺灣地區，而有至上開我國領
      海外之海域接駁運送該等管制物品返回臺灣地區之分擔行
      為，事證明確，被告等犯行足堪認定，應依法論科。
三、論罪科刑之法律適用：
（一）查被告等行為後，刑法業於94年2 月2 日經總統以華總一
      義字第09400014901 號令修正公布，並於95年7 月1 日施
      行，刑法施行法第1 條之1 亦於95年6 月14日經總統以華
      總一義字第09500085181 號令公布施行，參酌最高法院95
      年5 月23 日 刑事庭第8 次會議決議，修正後刑法第2 條
      第1 項之規定，係規範行為後法律變更所生新舊法律比較
      適用之準據法，於修正後刑法施行後，應適用修正後刑法
      第2 條第1 項之規定，為「從舊從輕」之比較。另於比較
      時應就罪刑有關之共犯、未遂犯、想像競合犯、牽連犯、
      連續犯、結合犯，以及累犯加重、自首減輕暨其他法定加
      減原因（如身分加減）與加減比例等一切情形，本於統一
      性及整體性原則，綜其全部罪刑之結果而為比較。本院審
      酌：
  1、 被告等行為後，刑法第28條共犯之規定，固於94年1 月7
      日修正，同年2 月2 日公布，並於95年7 月1 日施行，惟
      因該條新舊規定僅係將「實施」二字改為「實行」，而排
      除陰謀及預備階段之適用。惟本案被告等業已著手實行且
      既遂，是不論依修正前之刑法第28條或修正後之同法第28
      條之規定，均構成共同正犯，對被告等而言適用修正後之
      規定並無較有利之情形，應依修正前之刑法第28條，論以
      共同正犯。
  2、 修正後刑法第47條關於累犯之規定，增加犯罪行為人之再
      犯係出於「故意」者，始有累犯加重之適用。本案被告乙
      ○○再犯本案之罪，係出於故意，無論依修正前或修正後
      之刑法第47條規定（修正後係刑法第47條第1 項），均構
      成累犯，依新修正之刑法第2 條第1 項前段之規定，應適
      用行為時之修正前刑法第47條規定論處。
   3、綜上所述，經綜其全部罪刑之結果而為比較，以修正前刑
      法有利於被告等，應一體適用修正前刑法之規定。
（二）核被告乙○○、甲○○所為，係違反行政院環境保護署92
      年1 月15日依空氣污染防制法第30條第2 項公布之「氟氯
      烴消費量管理辦法」第7 條、第11條規定，未向中央主管
      機關申請氟氯烴化學物質之核配資格，亦未取得核配許可
      文件，即擅自輸入上開一氟二氯甲烷之化學物質，應依同
      法第59條第2 項規定論處。被告2 人就上開犯行，有犯意
      聯絡及行為分擔，均應依修正前刑法第28條規定，論以共
      同正犯。又被告乙○○前於89年間，因懲治走私條例案件
      ，經臺灣高等法院高雄分院以90年上訴字第1463號判處有
      期待刑5 月，嗣經最高法院以91年度臺上字第2830號駁回
      上訴確定，而於91年12月10日執行完畢，翌日因徒刑執行
      完畢，此有臺灣高等法院被告前案紀錄表1 份在卷可參（
      見本院卷第17、18頁），其於有期徒刑執行完畢後5 年內
      ，再故意犯本案有期徒刑以上之罪，為累犯，應依修正前
      刑法第47條規定加重其刑。原審對被告2 人予以論科，固
      非無見，惟原判決認被告乙○○、甲○○，與吳明宏、黃
      臺興於偵查中向檢察官所為之陳述，雖未經檢察官依證人
      詰問程序命具結後詰問，惟其等於偵訊中均係以偵查中被
      告身分接受訊問，而非以證人身分接受詰問，均非屬「依
      法應具結」之人，核與刑事訴訟法第158 條之3 所定之「
      依法應具結而未具結者」有間，尚不能僅以其未經具結即
      認為無證據能力。惟證述他人犯罪之相關事實，其身份即
      為證人，自應具結而為陳述始符法定作證程序，故以被告
      身份對他人犯罪相關事實為陳述，其瑕疵猶較以證人身份
      未具結而為陳述之情形嚴重，其所述自不得作為認定本人
      以外其他被告犯罪之證據甚明。原判決認此等偵查中之陳
      述得作為其他被告被訴犯罪事實之證據，自有可議。又原
      判決認定被告2 人係在東經119 度30分、北緯22度35分附
      近海域購入本件扣案之冷媒，惟被告乙○○於警詢中係供
      稱在東經119 度30分、北緯22度35分，該船之冷凍系統故
      障（見警卷第6 頁），自不得以其此部分陳述推認該故障
      處即為購入扣案冷媒之海域，況乙○○所辯因該冷凍系統
      故障，始購入扣案冷媒云云並無足採，亦如前述。原審認
      定本件扣案冷媒之處所為東經119 度30分、北緯22度35分
      附近之海域，與卷內證據亦有未合。被告2 人上訴意旨否
      認犯罪雖無理由，然原判決既有上開瑕疵，自應由本院予
      以撤銷改判。爰審酌被告乙○○有如前所述之前科，又另
      與被告甲○○於93年間，因懲治走私條例案件，分別經本
      院以93年度訴字第2528號判處有期徒刑1 年4 月及7 月，
      嗣經臺灣高等法院高雄分院以95年度上訴字第298 號就被
      告乙○○部分，改判有期徒刑10月，就被告甲○○部分，
      駁回上訴，經最高法院駁回上訴確定，此有臺灣高等法院
      被告前案紀錄表在卷足憑。其等於前案甫被緝獲之際，旋
      同佯以「合吉發26號」漁船出海，載運國際環保公約管制
      之易致空氣污染物質入境，顯見其等法制觀念薄弱，毫無
      自省能力。且被告乙○○於本案擔任船長一職，而基於主
      要決策地位；被告甲○○為輪機長，居於附從於船長之地
      位，其等不知警惕，仍無視於法律規範，而運送易致空氣
      污染之物質進入臺灣地區，妨礙國家對易致空氣污染物質
      物品之管制，破壞環境保育至深且鉅，且其等事後均否認
      犯行，顯無悔改之意，本應嚴懲，惟念及上開物品經輸入
      臺灣地區，隨即為警查獲，危害尚未擴大等一切情狀，認
      檢察官具體求處有期徒刑2 年6 月略嫌過重，分別量處如
      主文第2 項、第3 項所示之刑。扣案之冷媒一氟二氯甲烷
      總計3,260 公斤，為被告乙○○所有供犯罪所用之物，爰
      依刑法第38條第1 項第2 款規定，併於被告乙○○、甲○
      ○宣告刑項下宣告沒收之。
據上論斷，應依刑事訴訟法第369 條第1 項前段、第364 條、第
299 條第1 項前段，空氣污染防制法第30條第2 項、第59條第2
項，刑法第11條前段、第2 條第1 項前段、第38條第1 項第2 款
、修正前刑法第28條、第47條，判決如主文。
本案經檢察官郭振昌到庭執行職務。
中　　華　　民　　國　　96　　年　　6 　　月　　28　　日
                  刑事第八庭    審判長法  官  李炫德
                                      法  官  簡志瑩
                                      法  官  蔡國卿
以上正本證明與原本無異。
如不服本判決應於收受本判決後10日內向本院提出上訴書狀，其
未敘述上訴理由者，並得於提起上訴後10日內向本院補提理由書
狀（均須按他造當事人之人數附繕本）「切勿逕送上級法院」。
中　　華　　民　　國　　96　　年　　6 　　月　　28　　日
　　　　　　　　　　　　　　　　　　　書記官  顏惠華
附錄本判決論罪科刑法條：
空氣污染防制法第30條
中央主管機關得禁止或限制國際環保公約管制之易致空氣污染物
質及利用該物質製造或填充產品之製造、輸入、輸出、販賣或使
用。
前項物質及產品，由中央主管機關會商有關機關公告；其製造、
輸入、輸出、販賣或使用之許可申請、審查程序、廢止、紀錄、
申報及其他應遵行事項之管理辦法，由中央主管機關會商有關機
關定之。
空氣污染防制法第59條
違反第30條第2 項所定管理辦法者，處新臺幣10萬元以上100 萬
元以下罰鍰，並通知限期補正或申報，屆期仍未遵行者，按日連
續處罰；情節重大者，得令其停工或停業，必要時，並得廢止其
販賣或使用許可證或勒令歇業。
違反第30條第2 項所定管理辦法中輸入或輸出規定者，處6 個月
以上5 年以下有期徒刑，得併科新臺幣30萬元以上150 萬元以下
罰金。
